最高法院民事判決　　　　　　　九十四年度台上字第三０一號
　　上　訴　人　寶島鐘錶股份有限公司
　　法定代理人　陳志勇
　　訴訟代理人　郭玉健律師
　　被 上訴 人　甲○○
　　　　　　　　乙○○
上列當事人間請求損害賠償等事件，上訴人對於中華民國九十二
年九月二日台灣高等法院第二審判決（九十一年度上字第五一七
號），提起上訴，本院判決如下：
    主  文
原判決關於駁回上訴人請求被上訴人連帶給付新台幣二百七十六
萬四千六百四十三元本息之訴及該訴訟費用部分廢棄，發回台灣
高等法院。
其他上訴駁回。
第三審訴訟費用，除發回部分外，由上訴人負擔。
    理  由
查上訴人之法定代理人雖於上訴第三審前之民國九十一年一月間
變更為陳志勇，惟其在原審之訴訟代理人受有得提起上訴之特別
委任，應視為訴訟停止之事由發生在上訴以後。茲據其新任法定
代理人提出台北市政府營利事業登記證影本為證，並聲明承受訴
訟，核無不合，應予准許，合先敘明。
本件上訴人主張：被上訴人甲○○原為訴外人前鎮鐘錶有限公司
（下稱前鎮公司）之負責人，於八十四年十一月二十三日，與伊
簽訂寶島鐘錶連鎖店加盟契約（下稱加盟契約），約定由其任該
店經理人，綜理全店行政及業務，並應於每日營業終結後結算所
有財務、帳務、銷售金額、商品明細及保管該店所有之資產。依
加盟契約第十條第三款及前鎮公司另與伊簽訂之合資契約書第四
條第二項第五款之約定，甲○○負有將前述營業款項每五日匯至
伊公司之義務。嗣甲○○因挪用該店應匯回而未匯之營業款計新
台幣（下同）二百七十六萬四千六百四十三元經伊查獲，乃於八
十九年三月十日以被上訴人管月紅為連帶保證人，立具切結書，
保證日後將依規定報帳和匯款，如有違反，即應一次清償該挪用
之營業款。詎甲○○嗣後竟違反約定報帳與匯款，未履行其應匯
回而未匯之營收款十二萬六千八百四十八元，被上訴人二人自應
就切結書所載之二百七十六萬四千六百四十三元負連帶給付之責
。又伊於八十八年二月七日增付前鎮公司營業零用金達一萬一千
元予甲○○，加計上開應匯回而未匯之營收款十二萬六千八百四
十八元，共十三萬七千八百四十八元，甲○○應併返還。再甲○
○將如第一審判決附表（下稱附表）所示顧客送修之鐘錶予以侵
占，致前鎮公司支付賠錶款六百六十三萬二千五百七十八元，並
將前鎮公司之顧客鐘錶維修費三萬三千一百五十元，亦據為己有
，伊自得代位前鎮公司依民法第五百三十五條、第五百四十四條
、第一百八十四條第一項後段及加盟契約第十一條第一項、合資
契約書第四條第二項第四款規定，請求甲○○賠付，並由伊代為
受領等情，爰求為命：(一)被上訴人連帶給付伊二百七十六萬四千
六百四十三元暨自訴狀繕本送達翌日起加計法定遲延之利息。(二)
甲○○給付伊十三萬七千八百四十八元暨自訴狀繕本送達翌日起
加計法定遲延之利息。(三)甲○○將如附表所示之鐘錶返還前鎮公
司，並由伊代為受領之，如不能返還，應賠償前鎮公司六百六十
三萬二千五百七十八元暨自訴狀繕本送達翌日起加計法定遲延之
利息，並由伊代為受領。(四)甲○○給付前鎮公司三萬三千一百五
十元暨自訴狀繕本送達翌日起加計法定遲延之利息，由伊代為受
領之判決。（按：第一審除判命被上訴人連帶給付上訴人二百七
十六萬四千六百四十三元本息外，其餘部分判決上訴人敗訴。兩
造分就其敗訴部分提起上訴及附帶上訴。）
被上訴人則以：前鎮公司係由被上訴人甲○○出資百分之四十，
訴外人陳志賢（上訴人公司原法定代理人）等人出資百分之六十
而成立，並加入上訴人為加盟店，後因分紅及經營意見不同，甲
○○始簽具切結書並協商拆股事宜。該切結書係應上訴人會計部
要求而簽具，內容並無所謂挪用公款。嗣甲○○已與陳志賢於八
十九年十月十一日開會達成協議，約定前鎮公司淨值先給予甲○
○百分之四十及四百萬元之權利金，再扣除周某應付上訴人之欠
款。惟上訴人迄未依該會議紀錄履行，反以其掌管金庫鑰匙之便
，將前鎮公司庫存值八百八十二萬三千八百五十三元之鐘錶搬交
訴外人劉坤政成立之多祥鐘錶有限公司，故依會議紀錄所載，甲
○○得就前鎮公司庫存鐘錶價值應付之百分之四十及權利金四百
萬元，與上訴人之請求為抵銷等語，資為抗辯。
原審以：本件上訴人主張被上訴人甲○○與陳志賢等人為加盟上
訴人公司，乃約定按百分之四十、六十之比例出資成立前鎮公司
，由甲○○任負責人，前鎮公司並於八十四年十一月二十三日加
盟上訴人公司。嗣甲○○於八十九年三月十日簽立切結書，載明
於八十九年二月十一日對帳結果，至八十九年一月二十日止應匯
回而未匯回之營業款項二百七十六萬四千六百四十三元，並保證
以後依規定報帳及匯款，如有違反，應即一次清償，連帶保證人
即被上訴人乙○○，對本切結書負相同之責任和義務等情，為被
上訴人所自認，復有寶島鐘錶連鎖店加盟合約、合資契約書暨切
結書等影本可徵，固堪信為真實。惟查：(一)關於上訴人請求被上
訴人連帶給付二百七十六萬四千六百四十三元本息部分：依甲○
○八十九年三月十日簽立之切結書所載，上訴人自應先證明有切
結書所載約款事實發生之事由，其權利行使期限已屆至，始得為
之。本件上訴人並未舉證證明被上訴人甲○○有違反如切結書所
載，未依規定報帳及匯款，或未遵守各項總部（上訴人）規定之
情事，則請求被上訴人連帶一次清償切結書所載之此部分款項，
即非有據。(二)關於請求給付十三萬七千八百四十八元本息部分：
上訴人請求甲○○給付一萬一千元零用金及十二萬六千八百四十
八元營收款之訴訟標的，係依加盟合約請求權。但該加盟合約之
當事人係前鎮公司與上訴人簽定，甲○○僅為前鎮公司之代表人
，其與法人係二不同之法人格，上訴人本於加盟合約，請求甲○
○為給付，亦乏依據。(三)關於行使代位權（請求甲○○返還前鎮
公司如附表所示之鐘錶，如不能返還時，應賠償六百六十三萬二
千五百七十八元本息，及給付前鎮公司鐘錶維修費三萬三千一百
五十元本息，並均由上訴人代領）部分：就代位權方面，上訴人
除應對前鎮公司之債權（金額、到期日）、上訴人曾何時為請求
給付、前鎮公司遲延給付、債務人即甲○○怠於行使權利及前鎮
公司資力不足以清償等事實負舉證責任外，另應就前鎮公司對甲
○○之債權方面，甲○○既為前鎮公司之負責人，亦應就其有何
故意或過失取走商品及將顧客送修鐘錶之收入等據為己有等事實
，負舉證責任。查上訴人雖主張加盟契約第十條約定，前鎮公司
應將營業收入每五日電匯至被上訴人指定之帳戶，依甲○○所立
之切結書，前鎮公司至八十九年一月二十三日止，尚積欠二百七
十六萬四千六百四十三元未匯款云云。然上訴人業與甲○○達成
協議，由每季「配東」中，由上訴人斟酌從甲○○之「配東」中
扣還，至完全清償止，有前揭切結書可稽。且前鎮公司之負責人
，已於九十年二月二十二日變更登記為劉坤政，有兩造均不爭執
之前鎮公司之公司基本資料可證，茲前鎮公司既非由甲○○擔任
法定代理人，該公司並非無資力，有上訴人提出之盤點盈虧清單
（原證六）足憑。又上訴人於第一審先主張甲○○對顧客來店維
修之鐘錶，竟予侵占，致前鎮公司無法交還顧客，支出賠錶款六
百六十三萬二千五百七十八元，繼而於本院改主張原判決之鐘錶
，均為前鎮公司之資產，甲○○「自認取走該批鐘錶」云云，但
甲○○於第一審係辯稱：「他們同意讓我把部分商品帶走」，並
非自認取走鐘錶，足見上訴人之主張顯與事實不符，且前後相齟
齬，又未證明甲○○所謂「把部分商品帶走」，究竟係何商品，
並就品牌、數量，規格、價值盡其舉證責任。是上訴人就其行使
代位權之要件及甲○○侵權行為之事實，並未舉證證明。從而，
上訴人本於切結書、加盟合約、合資契約、侵權行為及代位權之
法律關係，請求被上訴人連帶給付二百七十六萬四千六百四十三
元本息及甲○○給付十三萬七千八百四十八元本息，暨代位請求
甲○○返還如附表所示之鐘錶予前鎮公司，如不能返還，應賠償
前鎮公司六百六十三萬二千五百七十八元本息並由其代為受領，
暨命甲○○給付三萬三千一百五十元本息予前鎮公司並由其代為
受領，均屬無據，不應准許，為其心證之所由得，並說明上訴人
其他主張及聲明證據何以不足採及不逐一論述之理由，因將第一
審所命被上訴人連帶給付二百七十六萬四千六百四十三元本息之
判決廢棄，改判駁回上訴人該部分之訴，復維持第一審所為上訴
人其餘敗訴之判決，將上訴人之附帶上訴予以駁回。
一、關於廢棄發回部分（原判決關於駁回上訴人請求被上訴人連
帶給付二百七十六萬四千六百四十三元本息之訴部分）：
查被上訴人甲○○所簽立之上開切結書第三條載明：「本人保證
依規報帳及匯款，並遵守各項總部規定（含會議決議），如有違
反，處理方式為：立即一次清償第一條暨第二條所述之債務……
」云云，並經上訴人於原審主張稱：甲○○嗣後尚有應匯回而未
匯之營收款十二萬六千八百四十八元，其已違反切結書所約定「
本人保證依規報帳及匯款」之義務，伊可一次請求被上訴人連帶
給付二百七十六萬四千六百四十三元本息等語，且於第一審提出
原證八日報表及其應匯回營收款說明為憑（分見一審卷七二、一
○四、一○五頁及原審卷六一、八九、九○頁），似見上訴人已
就切結書所載約款發生之事由為舉證。果爾，則能否逕謂上訴人
未舉證證明甲○○有違反切結書所載未依規定報帳及匯款情事，
已滋疑問。究竟上訴人提出之上述日報表是否真實？該十二萬六
千八百四十八元是否即係應匯回上訴人而未匯之營收款？甲○○
簽立切結書後，有無違反約定不依規報帳及匯款？攸關上訴人得
否依切結書所載約款發生之事由以行使此部分權利，原審未遑詳
為斟酌，並進一步調查審認，徒以上述理由而為此部分上訴人不
利之判決，亦嫌速斷。上訴論旨，執以指摘原判決關此部分不當
，求予廢棄，不能認為無理由。
二、關於駁回上訴部分【原判決關於駁回上訴人其餘請求被上訴
人甲○○給付十三萬七千八百四十八元本息及代位請求被上訴人
甲○○為給付（即請求甲○○返還前鎮公司如附表之鐘錶，如不
能返還應賠償六百六十三萬二千五百七十八元本息，及給付前鎮
公司維修鐘錶費三萬三千一百五十元本息，並均由上訴人代為受
領）之附帶上訴部分】：
按代位權係債權人代行債務人之權利，代行者與被代行者之間，
必須有債權債務關係之存在，否則即無行使代位權之可言，並以
債權人如不代位行使債務人之權利，其債權即有不能受完全滿足
清償之虞而有保全債權之必要始得為之。倘債之標的與債務人之
資力有關，如金錢之債，其債務人應就債務之履行負無限責任時
，代位權之行使自以債務人陷於無資力或資力不足為要件。若債
務人未陷於無資力或資力不足者，即無行使代位權以保全債權之
必要。且債權人之權利，非於債務人負遲延責任時，不得行使，
此觀民法第二百四十二條、第二百四十三條規定自明。查原審既
本於上述理由，審認上訴人未就其與被代行者前鎮公司有債權關
係及前鎮公司已負遲延責任並陷於無資力或資力不足等情，善盡
其舉證責任，不得行使代位權，並以上訴人本於加盟合約，請求
甲○○給付十三萬七千八百四十八元本息，亦乏依據，進而為此
部分上訴人敗訴之判決，經核於法並無違背。上訴論旨，仍就原
審取捨證據、認定事實之職權行使，暨其他贅述或與判決結果不
生影響之理由，指摘原判決關此部分不當，求予廢棄，非有理由
。
據上論結，本件上訴人之上訴為一部有理由，一部無理由。依民
事訴訟法第四百七十七條第一項、第四百七十八條第二項、第四
百八十一條、第四百四十九條第一項、第七十八條，判決如主文
。
中　 華　　民　　國　九十四　年　　二 　 月   二十四  日
                      最高法院民事第三庭
                          審判長法官  朱　錦　娟
                                法官  顏　南　全
                                法官  許　澍　林
                                法官  袁　靜　文
                                法官  楊　鼎　章
      本件正本證明與原本無異
                                      書  記  官
中　　華　　民　　國　九十四　年　　三　　月　   九　 日
                                                      Ｋ
